臺灣臺中地方法院刑事判決　　　　　　　94年度訴字第3328號
公　訴　人　臺灣臺中地方法院檢察署檢察官
被　　　告　甲○○
　　　　　　　　　　　號(
選任辯護人　陳鴻謀律師
上列被告因殺人未遂案件，經檢察官提起公訴（九十四年度偵字
一三四七一號），本院判決如下：
    主    文
甲○○殺人，未遂，處有期徒刑年陸月。
扣案之菜刀壹支沒收。
    犯罪事實
一、甲○○前未曾受有期徒刑以上刑之宣告，素行尚佳，其受僱
    於丙○○而與庚○○、己○○夫婦均在位於臺中市○區○○
    路與十甲路路口之「十甲市場」內，分別設立不同之攤位營
    業。甲○○於民國九十四年八月十九日上午七時三十分許，
    因己○○於市○○○位○道旁擺放物品致妨礙其通行，而與
    己○○有言語上之齟齬，甲○○並以粗鄙之言詞辱罵己○○
    ，庚○○見其妻己○○因細故而與甲○○起勃谿，即向甲○○聲稱：「因中元節將至，販售之物品較多，大家應相互體
    諒，有必要以穢語辱罵他人嗎？」，詎料甲○○竟因此心生
    不滿，雖已預知以鋒利之刀器朝人頭部及大腿動脈砍擊，極
    可能因傷及要害或失血過多而生致人於死之結果，竟猶萌生
    殺人之不確定故意，認死亡結果之發生，亦不違背其本意，
    先返回其營業之隔離攤位內，取出其所有供平日肢解雞隻用
    之菜刀一支，隨即跳上庚○○所擺設之攤位桌上，再躍下朝
    站立於攤位之旁，背對攤位猶未能察覺之庚○○之頭部砍擊
    ，己○○見狀乃驚呼：「阿輝仔，有人要殺你！」，庚○○
    聞言後，旋基於下意識反應，以雙手高舉其營業用之電子磅
    秤阻擋，而遭甲○○以菜刀砍斷其持電子磅秤之左手食指與
    中指指節，並因而不支癱倒在攤位旁，甲○○猶認未足，接
    續趨前持上開菜刀朝庚○○之右大腿與右小腿各揮擊一刀，
    終致庚○○受有左手食指及中指截肢、右大腿約十五公分與
    右小腿約八公分撕裂傷等傷害而流血不止。丙○○在旁見庚○○已然受傷深重，旋即上前推開甲○○，勸阻其繼續揮砍
    ，甲○○乃在別無他人以強制力阻止其殺人行為續行之情狀
    下，即因己意主動放棄繼續砍殺，而中止其殺人行為，且放
    下菜刀，走出庚○○之攤位，並離開「十甲市場」，庚○○
    則經緊急送醫急救，始幸免死亡。嗣轄區員警聞訊後，乃至
    現場勘查，經丙○○告以為前述犯行者即為其所僱用，綽號
    「阿文」之甲○○，並扣得前開甲○○所有留置於現場之菜
    刀一支，甲○○於當日上午九時許，亦經友人施文良陪同至
    警局投案，供出上情而為警所悉。
二、案經臺中市警察局第三分局報請臺灣臺中地方法院檢察署檢
    察官偵查起訴。
    理    由
壹、證據能力方面：按被告以外之人於審判外之陳述，雖不符前
    四條之規定，而經當事人於審判程序同意作為證據，法院審
    酌該言詞陳述或書面陳述作成時之情況，認為適當者，亦得
    為證據。當事人、代理人或辯護人於法院調查證據時，知有
    第一百五十九條第一項不得為證據之情形，而未於言詞辯論
    終結前聲明異議者，視為有前項之同意；刑事訴訟法第一百
    五十九條之五定有明文。查本件被告甲○○及其選任辯護人
    於本院準備程序時，對證人即告訴人庚○○、證人即目擊案
    發現場情狀之己○○、丙○○於警詢時所為陳述之證據能力
    均表示沒有意見，且同意採為證據使用，本院審酌警詢筆錄
    作成時之情況，認為適當，依前開刑事訴訟法第一百五十九
    條之五之規定，為傳聞法則之例外，有證據能力，本院自得
    引為判決之依據，先予敘明。
貳、罪責認定方面：
一、上揭被告甲○○於前揭時地，持其所有之菜刀一支，朝告訴
    人庚○○砍擊三刀，終致告訴人受有左手食指及中指截肢、
    右大腿約十五公分與右小腿約八公分撕裂傷等傷害之事實，
    業據被告甲○○於警詢、偵查及本院訊問時均坦承不諱，核
    與告訴人指述及證人己○○、丙○○分別於警詢、偵查及本
    院審理時證述之情節大致相符（見偵查卷第一八頁至第二０
    頁，警卷第一二頁至第一四頁、第一五頁至第一七頁，本院
    卷第一五九頁至第一七一頁），且有中國醫藥大學附設醫院
    診斷證明書一紙、現場照片六張、中國醫藥大學附設醫院九
    十四年十二月二日院管歷字第０九四一二０四六六０號函檢
    送之告訴人病歷資料一份附卷（見警卷第二０頁、第二二頁
    至第二五頁，本院卷第五七頁至第一四九頁），暨被告所有
    持以揮砍告訴人之菜刀一支扣案資佐證，是被告確有以菜刀
    砍擊，致告訴人受有普通傷害之犯行無訛〔按刑法第十條第
    四項第四款所謂毀敗一肢以上之機能，係指一肢以上之機能
    完全喪失其效用而言，如經醫治結果仍能舉動而僅不能照常
    者，祇可認為減衰機能，要與毀敗全肢之機能有別，又毀敗
    一肢以上之機能，既設有專款規定，則傷害四肢之重傷，自
    以有被毀敗之情形為限，其同條第四項第六款所規定其他於
    身體或健康有重大不治或難治之傷害，即不包括傷害四肢在
    內（參見最高法院三十年上字第四四五號判例）。查告訴人
    固於本院審理時指稱：伊之左手目前仍然全無功能等語（見
    本院卷第一六六頁）；惟告訴人所受傷勢，據中國醫藥大學
    附設醫院九十四年十二月二日院管歷字第０九四一二０四六
    六０號函覆本院略以：「病患庚○○‧‧‧目前左手食指、
    中指、掌指及指間關節均呈僵硬狀態，活動範圍小於正掌之
    百分之三十，預期長期復健後，活動範圍亦難達正常之百分
    之五十」（見本院卷第五六頁），足見告訴人所受之傷勢仍
    未達使一肢以上之機能全部喪失其效用之程度，祇可認為減
    衰機能，而與毀敗全肢之機能有別，自非刑法第十條第四項
    第四款所稱之重傷害，併予敘明〕。被告固否認有殺人犯意
    ，辯稱：案發當時，伊因走道通行問題而與己○○有言語上
    之爭執，並相互對罵，伊一時激憤，想說持菜刀砍擊庚○○
    ，略事嚇唬一下，並未特定要揮砍庚○○之何部位，亦無殺
    人之犯意云云；惟按刑法殺人罪與傷害罪區別，本視加害人
    有無殺意為斷，被害人所受之傷害程度，固不能據為認定有
    無殺意之唯一標準，但加害人之下手情形如何，於審究犯意
    方面，仍不失為重要參考資料；另殺人未遂罪之成立，以有
    戕害他人生命之故意，著手於刺殺之實行而未發生死亡之結
    果為要件，此分別最高法院二十年非字第一０四號、四十七
    年台上字第一三六四號判例足資參照。查被告於偵查中已迭
    次供承：「（有無移送意旨所指之犯罪事實？）有‧‧‧因
    為當時我站在攤位上面，他是站在地上，我就從他的頭劃下
    去，庚○○用電子秤阻擋‧‧‧」、「（劃了幾刀？）我知
    道第一刀從頭劃下去‧‧‧」「（你拿菜刀從他的頭劃下去
    ，他會因為這樣死掉？）有，那時一氣之下，沒有想到那麼
    多」、「（砍庚○○何處？）先朝庚○○頭部砍下一刀，庚○○以手阻擋，砍中庚○○的中指、食指，有砍斷。再砍中
    庚○○的大腿，大腿血流如注。共砍三刀‧‧‧」、「（持
    刀自庚○○的頭部砍下，你認為能否將庚○○砍斃？）會」
    （見偵查卷第七頁至第八頁、第二五頁至第二六頁），足認
    被告所揮擊之第一刀確係朝向告訴人之頭部，且其就以鋒利
    之刀器朝人頭部揮砍，極可能因傷及要害或失血過多而生致
    人於死之結果，於行為之時早已有所預見。另被告除起始即
    以菜刀朝告訴人頭部揮砍外，於告訴人遭其砍斷左手食指與
    中指指節，並因而不支癱倒在攤位旁時，猶未能克制其行止
    ，竟仍趨前持續朝告訴人之腿部揮砍二刀，其既無視告訴人
    此時顯已居於弱勢之地位，無力阻擋反抗之景況，仍持銳利
    之刀器揮砍告訴人，顯然已置告訴人死活於不顧。況倘被告
    僅係出於嚇唬之危險犯意而揮刀示威，或僅止於傷害而無取
    人性命之意思，衡情儘可僅以菜刀作勢揮動比劃，或執傷害
    性較低之器械攻擊，即足供其洩憤，然被告卻反持可重創人
    身甚而危害性命之利刃，且自攤位桌上之高處躍下，朝告訴
    人頭部猛力揮砍，縱其與告訴人間彼此並無深仇大恨，且本
    件衝突僅緣起於細故，但告訴人若因之而生死亡之結果亦難
    謂違背其本意，被告之具殺人之不確定故意，至為灼然，要
    不能以告訴人嗣因接受左手食指及中指顯微斷指重接，甲床
    及深肌腱接合，大腿及小腿清創及肌肉縫合手術而倖免於死
    之情，即反向遽行推論被告尚乏不確定之殺人犯意甚明。至
    被告固因已意而中止其殺人之行為，應構成所謂中止未遂犯
    （詳後述），然此與被告於持刀動手揮砍告訴人之際，有無
    殺人之犯意無涉，更不能以被告中止後無持續砍殺告訴人之
    行為，且本案未發生死亡之結果，即否認其下手之初即有殺
    人之故意。是被告首揭所辯僅意在威嚇警告，揮擊洩憤，並
    無殺人犯意云云，實為避重就輕虛詞，不足採信。綜此，本
    件事證至臻明確，被告殺人未遂犯行洵堪認定。
二、核被告甲○○所為，係犯刑法第二百七十一條第二項、第一
    項之殺人未遂罪。又按已著於犯罪之實行，而因己意中止犯
    罪者，為刑法上所謂中止未遂犯。且刑法第二十六條前段之
    障礙未遂犯與同法第二十七條之中止未遂犯，二者之區分，
    端在應依經驗法則加以觀察，以其性質是否對犯罪行為之既
    遂予以通常之妨礙，為其決定之準據。倘行為人未能完成犯
    罪之原因，係出於外部之妨礙，此妨礙在一般經驗上認屬通
    常現象，亦即該一定之原因致未能完成犯罪係可預期之結果
    者，即屬障礙未遂犯；反之，如未能完成犯罪之原因，係出
    於行為人主觀上之心理妨礙而任意中止或防止其結果之發生
    ，此妨礙非出於外部，依一般經驗法則予以觀察，非屬通常
    現象，亦即因該一定之原因，並無期待可能必將中止犯罪或
    防止犯罪結果之發生者，方屬中止未遂犯。縱非出於犯意之
    拋棄，或事實上另有外部物質上之妨礙存在而為行為人所不
    及知者，仍不失為中止未遂犯之性質，此亦有最高法院八十
    九年度台上字第三００九號判決意旨可資參考。經查，本件
    被告於著手實行該殺人行為後，見告訴人庚○○已然受傷無
    力反抗，在僅有證人丙○○出面勸阻，而別無其他人以強制
    力足以阻止其繼續遂行殺人行為之外在情況下，主動停止砍
    殺等情，業據證人丙○○、己○○於本院審理時均到庭證述
    ：「（在那種情形之下，被告如果要繼續殺被害人的話是否
    可以？）可以，因為當時只友人喊說不要再殺他了，並沒有
    其他人拉住或是阻隔被告」、「（當時被告在行兇的時候，
    有沒有人去阻擋他，或者是制止他？）當時都沒有人講，也
    沒有動作制止他」等語甚詳（見本院卷第一六二頁、第一七
    ０頁），被告係在別無他人以強制力阻止其殺人行為續行之
    情狀下，復依當時客觀環境對告訴人極為不利，且與被告處
    於強弱殊勢等情況觀之，衡諸通常觀念，堪認被告如欲遂行
    其殺人犯行，並無障礙或其他外力介入，亦即顯無足令被告
    未能完成犯罪之障礙事實存在，即因已意而中止其殺人之行
    為，自應構成所謂中止未遂犯，而依刑法第二十七條之規定
    ，減輕其刑。另按自首以對於未發覺之罪投案而受裁判為要
    件，如案已發覺，則被告縱有投案陳述自己犯罪之事實，亦
    祇可謂為自白，不能認為自首（最高法院二十六年上字第四
    八四號判例要旨參照）。查本件係臺中市警察局第三分局合
    作派出所員警丁○○於案發當日上午八時許，接獲民眾之查
    報而得知被告持刀砍殺告訴人之情事，員警丁○○隨即赴案
    發現場勘查，於「十甲市場」內，即經僱用被告之證人丙○○告以本件係被告所為及被告父親乙○○之聯絡電話，而與
    被告父親聯繫，進而得知被告之真實姓名等情，業據證人即
    員警丁○○於本院審理時證述甚詳（見本院卷第一五五頁至
    第一五八頁）。準此，被告在自承犯罪前，警方已依憑證人
    丙○○之陳述，而對被告觸犯本件犯行產生足夠且合理之可
    疑，故被告雖嗣後於當日上午九時許，由友人施文良陪同主
    動至派出所投案，並自白犯行，核亦與自首之要件不符，因
    而被告選任辯護人為被告辯稱：本件被告應係自首云云，尚
    非可採，亦併敘明。爰審酌被告前未曾受有期徒刑以上刑之
    宣告，素行尚佳，有臺灣高等法院被告前案紀錄表可查，其
    僅因未能妥善處理與告訴人之妻己○○因走道通行問題而肇
    生之嫌隙，一時有言語上之衝突，心生氣憤即萌不確定之殺
    人故意，進而持菜刀砍殺告訴人，手段實屬兇狠，雖及時中
    止犯行，未鑄成無可挽回之大錯，但仍致告訴人受有上開未
    能完全復原之傷害，惟衡酌其犯後已坦承大部分犯行，僅爭
    執殺人犯意部分，復當庭向告訴人表達歉意，企求告訴人原
    諒，並於庭外與告訴人達成和解，以金錢稍事補償告訴人身
    心之創痛等一切情狀，量處如主文所示之刑。
三、扣案之菜刀一支，係屬被告甲○○所有供其為本件犯行所用
    之物，業據被告供承在案（見警卷第八頁，本院卷第一０頁
    ），爰依刑法第三十八條第一項第二款之規定宣告沒收。
據上論斷，應依刑事訴訟法第二百九十九條第一項前段，刑法第
二百七十一條第二項、第一項、第二十七條、第三十八條第一項
第二款，判決如主文。
本案經檢察官戊○○到庭執行職務。
中　　華　　民　　國　　94　　年　　12　　月　　21　　日
                  刑事第四庭  審判長法  官  劉錫賢
                                    法  官  陳如玲
                                    法  官  陳思成
上正本證明與原本無異。
如不服本判決，應於送達後十日內向本院提出上訴狀（須附繕
本），上訴於臺灣高等法院臺中分院。
                                    書記官  王嘉麒
中　　華　　民　　國　　94　　年　　12　　月　　21　　日
附錄論罪科刑法條
刑法第二百七十一條：
殺人者，處死刑、無期徒刑或十年以上有期徒刑。
前項之未遂犯罰之。
